臺灣新北地方法院民事裁定　　　　　110年度消債更字第276號
聲　請　人　曾郁文

代　理　人　黃匡麒律師（法扶律師）
上列聲請人依消費者債務清理條例聲請更生事件，本院裁定如下
：
    主  文
聲請人曾郁文自一百一十年十月十五二日上午十一時起開始更生
程序。
命司法事務官進行更生程序。
    理  由
一、按債務人不能清償債務或有不能清償之虞者，得依本條例所
    定更生或清算程序，清理其債務；本條例所稱消費者，係指
    5年內未從事營業活動或從事小規模營業活動之自然人，前
    項小規模營業係指營業額平均每月新臺幣（下同）20萬元以
    下者，消費者債務清理條例（下稱消債條例）第3條、第2條
    第1項、第2項分別定有明文。再法院開始清算程序之裁定，
    應載明其年、月、日、時，並即時發生效力；法院裁定開始
    更生或清算程序後，得命司法事務官進行更生或清算程序，
    消債條例第83條第1項、第16條第1項前段亦定有明文可參。
    又債務人對於金融機構負債務者，在聲請更生或清算前，應
    向最大債權金融機構請求協商債務清償方案，或向其住、居
    所地之法院或鄉、鎮、市、區調解委員會聲請債務清理之調
    解。債務人為前項請求或聲請，應以書面為之，並提出財產
    及收入狀況說明書、債權人及債務人清冊，及按債權人之人
    數提出繕本或影本。協商或調解成立者，債務人不得聲請更
    生或清算。但因不可歸責於己之事由，致履行有困難者，不
    在此限。亦為消債條例第151條第1項、第2項、第7項所明定
    。再按債務人可處分所得扣除自己及依法應受其扶養者所必
    要生活費用之餘額，連續三個月低於協商方案應清償之金額
    者，推定有因不可歸責於己致履行有困難之事由，消債條例
    第151條第8項準用同條例第75條第2項規定甚明。又消債條
    例第151條第5項但書（現行法為第151條第7項但書）規定「
    因不可歸責於己之事由，致履行顯有重大困難」，並未附加
    「不可預見」之要件，亦即該事由並不以債務人「不可預見
    」為必要。該項但書規定情形，僅須於法院就更生或清算之
    聲請為裁判時存在即可，不以協商成立後始發生者為限，並
    與債務人於協商時能否預見無關。債務人於協商時縱未詳加
    思考、正確判斷，或可預見將來履行可能有重大困難而仍冒
    然簽約成立協商，亦不能據此即認其履行顯有重大困難係可
    歸責於債務人（司法院98年第1期民事業務研究會第24號司
    法院民事廳消費者債務清理條例法律問題研審小組意見參照
    ）。
二、本件聲請意旨略以：伊因積欠無擔保或無優先權之債務總金
    額為80萬4,478元，嗣依消債條例向本院聲請債務調解程序
    ，惟伊從事家庭手工工作，因疫情導致收入銳減，是伊實有
    不能清償之虞。又伊於5年內並未從事營業額平均每月20萬
    元以下之營業活動，復未經法院裁定開始清算程序或宣告破
    產，爰請求鈞院裁定准予更生等語。
三、經查：
（一）本件聲請人於95年8月間依「中華民國銀行公會會員辦理
      消費金融案件無擔保債務協商機制」與最大債權人金融機
      構萬泰商業銀行股份有限公司（下稱萬泰銀行）達成分期
      還款協議，雙方同意分100期，利率為6%，每月繳納6,644
      元之清償方案。聲請人未繳納任何期數即未依約繳款，經
      萬泰商業銀行股份有限公司於95年9月26日報毀諾等情，
      有永豐商業銀行股份有限公司（下稱永豐銀行）110年10
      月1日陳報狀、110年10月13日公務電話紀錄在卷可參（見
      本院卷第157頁、第167頁）。另聲請人於消債條例施行後
      ，向本院聲請債務清理調解，經現最大債權金融機構銀行
      永豐銀行評估當事人入不敷出而未提出調解方案，致調解
      不成立等情，有調解程序筆錄及調解不成立證明書附於本
      院110年度司消債調字第182號卷（下稱司調卷）可佐。是
      本件聲請人聲請更生可否准許，除須符合不可歸責於己之
      事由，致履行有困難之要件外，尚須審究聲請人現況是否
      有不能清償債務或有不能清償之虞之情事而定。
（二）聲請人主張其有不可歸責於己致履行有困難之事由，以及
      有不能清償債務之情事存在之事實，業據提出戶籍謄本、
      債權人清冊、財團法人金融聯合徵信中心查詢當事人綜合
      信用報告－債務清理條例前置協商專用債權人清冊及回覆
      書、全國財產稅總歸戶財產查詢清單、財產及狀況狀況說
      明書、107及108年度綜合所得稅各類所得資料清單、收入
      證明切結書等件為證（見司調卷第5至18頁、本院卷第91
      至96頁），堪信屬實。再者，聲請人陳稱其目前從事家庭
      手工，每月收入約5,000元，另自110年8月26日起擔任寶
      康國際倉務有限公司（下稱寶康公司）之時薪理貨人員，
      以每小時160元計薪，此有收入切結書、109年9月17日民
      事陳報狀、寶康國際員工證照片附卷可稽（見司調卷第15
      頁、本院卷第143頁、第155頁）。另聲請人主張其每月必
      要支出依新北市政府所公告之109年度新北市最低生活費
      16,000元之1.2倍計算即18,720元，經核符合消債條例第
      64條之2第1項規定；且依消債條例施行細則第21條之1第3
      項規定，聲請人若表明以行政院衛生福利部公布之最低生
      活費1.2倍計算必要支出，毋庸記載原因、種類及提出證
      明文件，是聲請人上開主張應為可採。又聲請人主張每月
      支出兒子蔡永祥二分之一比例之扶養費共9,360元，核依
      目前社會經濟消費之常情，並未逾一般人生活程度，尚屬
      合理。
（三）聲請人聲請更生前兩年每月可處分所得5,000元，扣除每
      月必要生活支出1萬8,720元及扶養費9,360元後，以入不
      敷出，顯已連續3個月低於前開與萬泰銀行協商月償6,644
      元之清償方案，是依前揭民事業務研究會結論及消債條例
      第151條第8項準用同條例第75條第2項規定，聲請人因收
      入不足支應協商金額而毀諾，自屬有不可歸責於己致履行
      困難之事由。本院審酌聲請人現況之財產、勞力及信用等
      清償能力，認以聲請人每月收入於扣除每月合理之基本生
      活費用及扶養費後，應已不能清償前開所負無擔保或無優
      先權債務804,478元。從而，聲請人所為本件聲請，核符
      消債條例第3條所定之要件。
四、綜上所述，本件聲請人符合消債條例所定之資格，並未從事
    營業活動，且其確有不能清償債務之情事，又所負無擔保或
    無優先權之債務並未逾1,200萬元，亦未經法院裁定開始清
    算程序或宣告破產，復查無消債條例第6條第3項、第8條或
    第46條各款所定駁回更生聲請之事由存在，則聲請人聲請
    本件更生，應予准許。至聲請人於更生程序開始後，應另提
    出足以為債權人會議可決或經法院認為公允之更生方案以供
    採擇，俾免更生程序進行至依消債條例第61條規定應行清算
    之程度，附此敘明。
五、依消費者債務清理條例第11條第1項、第45條第1項、第16條
    第1項，裁定如主文。
中    華    民    國   110    年    10    月    15    日
                  民事第六庭  法  官  許瑞東
上為正本係照原本作成。
本件不得抗告。
本裁定已於110年10月15日上午11時公告。
中    華    民    國   110    年    10    月    15    日
                              書記官  曾怡婷